【裁判字號】    99,訴,247
【裁判日期】    991230
【裁判案由】    商業會計法等
【裁判全文】
臺灣高雄地方法院刑事判決               99年度訴字第247號
公  訴  人  臺灣高雄地方法院檢察署檢察官
被      告  黃惠敏原名黃鐀霆.
選任辯護人  郭憲彰律師
上列被告因違反商業會計法等案件，經檢察官提起公訴（98年度
偵字第31946 號），本院判決如下：
    主  文
黃惠敏無罪。
    理  由
一、公訴意旨略以：被告黃惠敏（原名黃鐀霆）於民國93年12月
    13日與吳瑞恆、馮硯寧等人訂立合夥契約，並約定由被告、
    告訴人吳瑞恆及馮硯寧等3 人各出資新台幣（下同）40萬元
    ，而共同經營址設於高雄市苓雅區○○○路235 號「東林短
    期文理補習班」（下稱東林補習班），並共同推舉告訴人為
    該合夥事務之代表人，被告則負責東林補習班之招生組長工
    作；惟被告於前開合夥契約訂立後因故並未出資，遂由告訴
    人自行獨資設立東林補習班而為經營，並於94年2 月起僱用
    被告在東林補習班內擔任班主任兼出納及招生組長，並負責
    維持學員上課秩序，東林補習班招生、收取及保管報名學員
    繳納補習費、開立單據等業務，為商業會計法所稱經辦會計
    人員。被告竟基於以明知為不實事項而填製會計憑證及意圖
    為自己不法之所有之犯意，自97年7 月9 日起至97年12月9
    日止，接續將如附表所示由陳冠文等4 名學生交付予其在業
    務上持有之現金變易持有為不法所有之意思侵占入己，並接
    續於性質上屬於會計憑證、由東林補習班收存之「東林補習
    班收據聯」及「現金收入傳票」上短列如附表所示之該筆費
    用之不實事項後，持之交付予不知情之東林補習班會計人員
    核對簽收而行使之，以此方法侵占自己業務上所收取之如附
    表所示學員所交付之補習費共計9,600 元，因認被告涉犯商
    業會計法第71條第1 款經辦會計人員明知為不實之事項而填
    製會計憑證罪嫌及刑法第336 條第2 項之業務侵占罪嫌。
二、證據能力方面：
（一）被告提出之東林補習班學費預估收入表1 紙（見院卷二第
      30頁，下稱學費預估收入表），經本院提示證人姚鼎及周
      于靖，渠2 人均證稱：該學費預估收入表係渠2 人與告訴
      人討論後，給予行政人員一個講價空間而書立等語（見院
      卷一第88、102 頁），足認該文書為真正，且係在渠2 人
      目睹下所書立，堪認係於可信之特別情況下所製作之文書
      ，依刑事訴訟法第159 條之4 第3 款「其他於可信之特別
      情況下所製作之文書，亦得為證據」之規定，應認有證據
      能力。
（二）被告提出之東林補習班帳冊內頁影本（上方空白處註明「
      95 年5/1黃鐀霆股金尾款10萬元支票存入姚鼎玉山銀行，
      含93 .12.13 交付之現金30萬元，股金已付清」等文字）
      1 紙（見院卷二第31頁，下稱帳冊內頁），業經證人周于
      靖確認係其擔任東林補習班會計時所製作之帳冊內容無訛
      （見院卷一第104 頁），堪認係從事業務之人於業務上所
      須製作之紀錄文書，參以證人姚鼎亦證稱曾看過該文件（
      見院卷一第88頁），足認並無顯不可信之情狀，是依刑事
      訴訟法第159 條之4 第2 款「除顯有不可信之情況外，從
      事業務之人於業務上或通常業務過程所須製作之紀錄文書
      、證明文書，亦得為證據」之規定，所製作之業務上文書
      ，是依刑事訴訟法第159 條之4 第2 款，應認有證據能力
      。
（三）被告提出以其英文姓名簽立之面額10萬元、到期日95年5
      月1 日、票號AT0000000 號支票影本1 紙（見院卷二第32
      頁，下稱10萬元支票），檢察官並不爭執其證據能力，僅
      爭執無關聯性，惟查：該支票係被告用以證明上開帳冊內
      頁空白處記載之文字為真，亦即用以證明其確實有支付東
      林補習班合夥股金之用，是應認具關聯性，附此敘明。
（四）被告提出其於東林補習班2005年12月之薪資單影本（空白
      處註明「於95年1 月起東林補習班應加付黃鐀霆除每月招
      生獎金外之達成獎金（現扣）。現扣達成獎金內容為英數
      理每期4 個月學收超10,000元部分、國社生每期4 個月學
      收超5,000 元部分」等文字，頁末則有會計周于靖、主管
      吳瑞恒之簽名）1 紙（見院卷一第17頁，下稱2005年12月
      薪資單）、95年5 月1 日現金支出傳票影本1 紙（見院卷
      一第118 頁），檢察官並未爭執其證據能力，而其他本判
      決書所引用之證據（詳如後述），公訴人及被告、辯護人
      均同意作為證據，本院審酌該書面陳述作成時之情況均正
      常，且與本案相關之待證事實具有關連性，認適當作證據
      ，依刑事訴訟法第159 條之5 第1 項之規定，認上開陳述
      均具有證據能力。
三、檢察官認被告涉有上開罪嫌，無非以告訴人之指訴、證人周
    于靖、姚鼎、馮硯寧、陳許金月之證述、房屋租賃契約書影
    本、高雄市政府教育局函文、高雄市私立短期補習班立案證
    書、如附表所示學生之報名繳費收據及現金收入傳票影本各
    1 份、東林補習班學費收取流程表、員警偵查報告、合夥契
    約書及認證書各1 紙、人事資料卡、薪資單、薪資轉帳單、
    98年3 月15日被告離職交接清單、姚鼎交付周于靖之承諾書
    1 紙、臺灣高雄地方法院所屬民間公證人王光宏事務所函文
    、93年度本院民認昌字第2672號認證書、98年9 月18日本院
    民公弘文字第86號函文各1 紙等，為其論據。訊據被告固不
    否認有扣取如附表所示學生報名費差額，惟堅決否認有何違
    反商業會計法及業務侵占犯行，辯稱：伊確實為東林補習班
    之合夥股東，且有實際出資40萬元，其中30萬元是簽立合夥
    契約當日即93年12月13日以現金支付，尾款10萬元是95年間
    以支票存入姚鼎帳戶內支付完畢，馮硯寧係代表姚鼎具名簽
    署合夥契約，實際合夥人係伊與告訴人及姚鼎，並推由告訴
    人擔任負責人，用俞金鳳之帳戶做為補習班收支用途之帳戶
    ，後來發現告訴人他們自己把錢領走，沒有分給伊，而伊又
    同時負責招生並收取學費之工作，才要求加註除每月招生獎
    金（俟領取每月薪資時一併領取）外，就英數理科超過1 萬
    元之部分以及國社生科超過5,000 元之部分，可以現扣取走
    做為達成獎金，以爭取自己的權益，伊並沒有特別提到盈餘
    部分，伊當時只覺得要保障現有的權益，伊在招生時若有超
    過，就是要現扣達成獎金，避免列入公司帳進到俞金鳳帳戶
    後，又莫名其妙被領走，伊提出後，告訴人也有同意，所以
    其扣取學費差額是依照與其他股東的協議，並未違法，告訴
    人係不滿伊離職後仍從事補教行業，才為上開指訴等語。經
    查：
（一）被告係東林補習班合夥人乙節，有93年12月13日合夥契約
      （見偵卷一第40至41頁）暨該合夥契約認證書（見偵卷一
      第104 至107 頁）各1 份附卷可稽，該合夥契約已明載被
      告係東林補習班之合夥人，且於簽立同日，經告訴人、被
      告及馮硯寧實際至本院所屬民間公證人陳祺昌事務所經陳
      祺昌公證人認證，是從上開文件觀之，被告辯稱其係東林
      補習班合夥人等語，尚非不可採信。至被告確有實際出資
      40萬元乙節，亦有其提出之帳冊內頁、10萬元支票影本及
      95年5 月1 日現金支出傳票各1 件為證，該帳冊內頁之上
      方空白處，確實有載明「95年5/1 黃鐀霆股金尾款10萬元
      支票存入姚鼎玉山銀行，含93 .12.13 交付之現金30萬元
      ，股金已付清」等文字（見院卷二第31頁）；而95年5 月
      1 日現金支出傳票上，亦載明「股金（現金）：93.12.13
      交付，金額300,000 」、「股金（支票）：黃鐀霆股金尾
      款10萬元支票存入姚鼎玉山銀行，金額100,000 （含93.1
      2.13交付之現金30萬元，股金已付清）」等文字，其下並
      簽有「吳瑞恒」姓名（見院卷一第118 頁）；至被告提出
      之10萬元支票（票號AT0000000 號），到期日確實係95年
      5 月1 日，經本院向玉山銀行大順分行函調姚鼎之支票帳
      戶明細表，上開支票確實被存入姚鼎帳戶內，並於95年5
      月2 日兌現，此有姚鼎在玉山銀行大順分行之帳戶交易細
      表1 紙附卷可稽（見院卷二第85頁），無論到期日或兌現
      情形，均核與上開帳冊內頁空白處加註文字及95年5 月1
      日現金支出傳票記載之文字內容悉相符合，佐以本院提示
      上開帳冊內頁、95年5 月1 日現金支出傳票予時任東林補
      習班會計之證人周于靖確認，其於審理時亦具結證稱：95
      年5 月1 日現金支出傳票伊有見過，告訴人於其上簽名後
      由伊送去歸檔，該傳票並未登帳，因為沒有存入俞金鳳帳
      戶，若登帳金額會不符，支票也是進姚鼎帳戶，因為沒有
      登帳，所以被告要求告訴人印1 份給被告收執，伊就依告
      訴人指示印1 份給被告，至於帳冊內頁及上方空白處加註
      之文字，均係伊親筆製作，因為95年5 月1 日現金支出傳
      票沒有登入公司帳，伊才記載到這張帳冊內頁的上方空白
      處，這張帳冊內頁告訴人一樣有交代伊印給被告收執，又
      93年12月13日是伊開車載姚鼎、馮硯寧、告訴人與被告會
      合後，一起去公證，談合夥的事是在公證前1 、2 月就開
      始談了，但因為被告入股的錢不夠，一直跟告訴人及姚鼎
      說可否先付一部分的錢，其他開票，所以沒有馬上簽，後
      來姚鼎答應，就簽了等語（見院卷一第101 至102 、104
      至105 頁），核與被告辯稱簽約時先付30萬元現金，嗣後
      尾款10萬元支票於95年存入姚鼎帳戶付清等語大致相符，
      並與被告提出之上開帳冊內頁、10萬元支票影本、95年5
      月1 日現金支出傳票影本所顯示之內容一致，堪信其上開
      辯詞為真。檢察官雖提出告訴人及證人姚鼎之證詞，證明
      被告並非東林補習班之股東，惟質之告訴人於警詢時，曾
      明確承認：被告是東林補習班的合夥人應該沒錯等語（見
      偵卷一第27頁），嗣於偵、審中，始改口證稱被告並非股
      東，其指訴前後不一，已屬有瑕，參以其係本件告訴人，
      其指訴原以使被告受刑事訴追為目的，其指訴既已有瑕，
      揆諸前揭判例意旨，尚難僅憑其指訴即遂為不利被告之認
      定。至證人姚鼎乃東林補習班之另一實際合夥人，其表弟
      馮硯寧僅係名義合夥人，已詳如前述，證人姚鼎另於96年
      9 月5 日申請核准設立東林補習班之「道明分班」，由證
      人姚鼎擔任負責人，由告訴人擔任班主任，此有該分班立
      案證書1 紙在卷可稽（見偵卷一第96頁），其與告訴人目
      前仍有業務上之共同利害關係已可見一斑，是其不利於被
      告之證述是否毫無偏頗，已待商榷，參以被告開立之上開
      10萬元支票確係存入證人姚鼎之玉山銀行帳戶內兌現乙情
      ，已詳述如前，證人姚鼎並未說明為何被告會支付該10萬
      元支票予伊，檢察官復未提出反證證明該筆款項並非被告
      支付之股金，衡諸被告提出之上開各項書證，未如檢察官
      所提人證可能有記憶模糊或立場影響之缺點，加以亦有證
      人周于靖之證述及支票兌現紀錄為上開書證之佐證，其可
      信性及證明力顯然較強，是尚難不顧上開有利於被告之書
      證及證人周于靖之證詞，而片面採信告訴人及證人姚鼎之
      證述。綜上，依前開書證及證人周于靖之證述，已使本院
      達到可形成被告為東林補習班合夥人，並有實際出資之心
      證。
（二）至被告有與告訴人協議在收取學員超過一定金額之學費時
      ，可現扣達成獎金乙節，被告提出其於東林補習班2005年
      12月薪資單影本1 紙為證，該薪資單空白處註明「於95年
      1 月起東林補習班應加付黃鐀霆除每月招生獎金外之達成
      獎金（現扣）。現扣達成獎金內容為英數理每期4 個月學
      收超10,000元部分、國社生每期4 個月學收超5,000 元部
      分」等關於達成獎金協議之文字，頁末則有會計周于靖、
      主管吳瑞恒之簽名，此有2005年12月薪資單影本1 紙附卷
      可稽（見院卷一第17頁）。經本院提示該薪資單予告訴人
      確認，告訴人對於該薪資單之真正及其上之「吳瑞恒」簽
      名確係其本人親簽等情並不否認，其雖否認在簽名時，空
      白處有上開關於達成獎金之註記，然經本院傳訊另一亦曾
      在該薪資單上簽名之證人周于靖到庭，其具結證稱：該薪
      資單上之「周于靖」簽名、被告的姓名、月份、金額、應
      到及實到天數等等，均係伊親筆書寫無訛，而空白處關於
      達成獎金協議之註記，在伊簽名時就已經存在，伊簽完後
      又交給告訴人簽名，告訴人是最後簽名的，因為要供員工
      核對寫的金額是否有誤，所以每個人都會有薪資單影本，
      伊知道被告與告訴人約定達成獎金的事，94年底，他們合
      夥滿1 年，被告是股東，她發現公司有人將錢從帳戶領出
      去，後來雙方談好被告不要繼續追究，願意約定金額給她
      等語（見院卷一第100 至101 頁），質之被告並無法律專
      業，參以尚有第三人即證人周于靖於其上簽名可為人證，
      故未有要求告訴人在上開加註文字後緊接簽名以提高可信
      度之知識，尚未悖於情理。告訴人雖否認簽名時有該註記
      ，然本院曾函請告訴人負責之東林補習班提供被告於2005
      年2 月及12月之薪資單正本，其函覆以：本班並未留存，
      故無從提供等語（見院卷一第24頁），嗣於99年8 月3 日
      到庭作證時，告訴人當庭提出被告於2005年2 月之薪資單
      原本供本院影印附卷（見院卷一第113 頁），然仍未提出
      關鍵之2005年12月薪資單原本供本院核對是否確無上開註
      記，其雖陳稱：證人周于靖離職後，帳冊都不見了，且98
      年間，保全公司說東林補習班遭人闖入等語。然證人周于
      靖於離職時，業將其負責之業務範圍及保管物件，悉數移
      交予姚鼎，並經姚鼎親自簽收無誤，頁末並有姚鼎之簽名
      乙情，有切結書1 紙（見院卷一第225 頁）附卷可稽，又
      經本院向中興保全股份有限公司函查東林補習班於98年間
      是否遭外人侵入乙情，其回函略以：東林補習班98年度全
      年無侵入紀錄等語，有中興保全股份有限公司99年8 月18
      日回函1 紙（見院卷一第120 頁）附卷可參，告訴人復自
      承：因為沒有查到失竊物，所以沒報警等語（見院卷一第
      96 頁 ），參以若有遺失或遭竊情事，按理同一員工於同
      一年度之薪資單，理應收納在一冊，則告訴人為何能提供
      被告於2005年2 月之薪資單原本，卻無法提供其同年度12
      月之上開薪資單原本？從上開各跡證，尚無證據讓本院認
      定帳冊或薪資單確如告訴人所稱，可能被證人周于靖拿走
      或遭不明人士竊取，則其既未提供被告2005年12月薪資單
      原本供本院核對，而依被告提出之薪資單影本，確實有載
      明上開關於達成獎金協議之註記，頁末並經被告親自簽名
      ，加以曾經手該文書之證人周于靖亦證述確有上開註記等
      語明確，本院自無從逕自認定上開註記為虛假，是應為有
      利被告之認定。再查，嗣後東林補習班之實際合夥人姚鼎
      私下亦提供證人周于靖與被告雷同即「超過1 萬元部分」
      之達成獎金，此有承諾書1 紙（見偵卷一第42頁）附卷可
      參，並經證人姚鼎、周于靖確認無訛，證人周于靖於警詢
      中復證稱：因為伊與被告身分不同，所以伊是從97年才向
      姚鼎爭取到如承諾書所示與被告雷同之獎金（見偵卷一第
      51頁），從被告上開關於達成獎金之給付方式及最低應繳
      回補習班金額（即英數理每期4 個月1 萬元、國社生每期
      4 個月學5,000 元）等協議，均與姚鼎承諾給付給周于靖
      之內容大致雷同，可見上開達成獎金制度確實曾在東林補
      習班中實行，證人周于靖才會以相同標準要求證人姚鼎承
      諾給予達成獎金。復查，告訴人於審理時證稱「（問：你
      們合夥之間如何分紅？）從來沒分過，一直賠錢。」（見
      院卷一第98頁），核與被告辯稱：從未領過合夥紅利等語
      相符。就被告立場而言，其雖係合夥人，然並未掌管補習
      班之帳戶，在合夥滿1 年後，均未分得紅利，會對掌管帳
      戶之人提出質疑，並要求在其招生同時，若能達到最低繳
      回補習班金額，超過部分欲現扣充作其達成獎金以保障其
      股東權益等情，並未悖於常理，參以東林補習班若未賺錢
      ，而係一直賠錢，另一合夥人即證人姚鼎豈會繼續開立東
      林補習班之道明分班，並由告訴人擔任班主任？是被告確
      曾對告訴人提出質疑乙情，應可認定。而依告訴人立場，
      在被合夥人質疑帳目不清之情況下，若答應被告提出之上
      開現扣達成獎金協議，因被告要實際招到學生以及確保最
      低繳回金額後，多出的部分才能領取達成獎金，符合告訴
      人、證人姚鼎與周于靖當初討論之學費預估即每科1 萬元
      之確保利潤收費標準，對補習班並無害處，且尚能刺激被
      告努力招生，又能排除被告對帳目不清之質疑，從而告訴
      人並非無應允之理由存在。綜上所述，核被告所辯，有證
      人周于靖之證述、上開書證及各跡證可資佐證，尚非不可
      採信，告訴人確實與告訴人有2005年12月薪資單所載之現
      扣達成獎金協議乙情，應可認定。
（三）至檢察官提出之證人馮硯寧於警詢中之證述，已證稱其並
      未實際出資，對於被告是否有實際出資並不瞭解（見偵卷
      一第122 至123 頁），證人許金月於警詢中之證述（見偵
      卷一第124 至125 頁）及房屋租賃契約書（見偵卷一第12
      8 至134 頁），僅能證明東林補習班營業處係其出租予告
      訴人之事實，起訴書證據清單所載之其他書證，則僅能證
      明補習班設立之登記負責人為告訴人、東林補習班有核准
      設立、被告同時在東林補習班任職、有按月領取招生獎金
      以及收取如附表所示之學費差額等事實，然其按月領取招
      生獎金部分，乃被告負責招生工作，而與其他招生員工同
      享之權益，至其以股東身分要求現扣達成獎金並未悖於常
      情已如前述，是檢察官所提上開證據，均無法證明被告並
      非合夥人以及告訴人並未與被告有上開達成獎金之約定。
      本件被告收取如附表所示學費差額做為達成獎金之行為，
      既係依照其與告訴人之協議，即無所謂為自己不法所有之
      意圖，自與業務侵占罪之構成要件不符，而其有如實填寫
      實際收取學費之收據及實際繳回補習班之收據予補習班乙
      情，業據證人周于靖證述明確（見院卷一第106 頁），是
      亦與商業會計法第71條第1 款所定明知為不實之事項而填
      載於會計憑證之要件不符。
四、綜上所述，檢察官所指被告之上開犯行，所為訴訟上之證明
    ，尚未達到通常一般之人均不會有任何懷疑，而得確信被告
    犯行之真實程度，自無從說服本院形成有罪之心證。此外，
    復查無其他積極證據足認被告確有公訴人所指前揭犯行，被
    告此部分之犯罪尚屬不能證明，基於無罪推定原則，應為被
    告無罪之諭知。至於臺灣高雄地方法院檢察署以99年度偵字
    第1425號移送併辦部分，因本件已為被告無罪之諭知，即與
    移送併辦部分無所謂實質上一罪之關係，本院無從併予審理
    ，應退回由檢察官另行為適法之處理，併此敘明。
據上論斷，應依刑事訴訟法第301 條第1 項，判決如主文。
本案經檢察官吳書怡到庭執行職務。
中    華    民    國    99    年    12    月    30    日
                       刑事第九庭審判長   法  官 鄭詠仁
                                          法  官 黃沛文
                                          法  官 王麗芳
以上正本證明與原本無異。
如不服本判決應於收受送達後10日內向本院提出上訴書狀，並應
敘述具體理由；如未敘述上訴理由者，應於上訴期間屆滿後20日
內向本院補提理由書（均須按他造當事人之人數附繕本）「切勿
逕送上級法院」。
中    華    民    國   100    年    1     月    3     日
                                          書記官 楊馥如
附表：
┌─┬────┬───┬──┬───┬─────┬──────┬────┐
│編│學生姓名│報名  │班別│繳費  │繳費金額  │東林補習班收│實際收取│
│號│        │年級  │    │日期  │（新臺幣）│據及現金收入│及繳回之│
│  │        │      │    │      │          │傳票上登載之│學費差額│
│  │        │      │    │      │          │補習費金額  │（新臺幣│
│  │        │      │    │      │          │（新臺幣）  │）      │
├─┼────┼───┼──┼───┼─────┼──────┼────┤
│1 │陳冠文  │國中二│國文│97年7 │6,000元   │5,000元     │1,000元 │
│  │        │年級  │    │月9日 │          │            │        │
├─┼────┼───┼──┼───┼─────┼──────┼────┤
│2 │施敦耀  │同上  │英文│97年8 │2萬1,600元│2萬元       │1,600元 │
│  │        │      │數學│月5日 │          │            │        │
├─┼────┼───┼──┼───┼─────┼──────┼────┤
│3 │陳冠文  │同上  │數學│97年8 │1萬2,000元│1萬元       │2,000元 │
│  │        │      │    │月16日│          │            │        │
├─┼────┼───┼──┼───┼─────┼──────┼────┤
│4 │郭喬育  │同上  │英文│97年9 │1萬2,000元│1萬1,000元  │1,000元 │
│  │        │      │    │月12日│          │            │        │
├─┼────┼───┼──┼───┼─────┼──────┼────┤
│5 │陳明萱  │同上  │自然│97年11│1萬2,000元│1萬元       │2,000元 │
│  │        │      │    │月6日 │          │            │        │
├─┼────┼───┼──┼───┼─────┼──────┼────┤
│6 │陳冠文  │同上  │數學│97年12│1萬2,000元│1萬元       │2,000元 │
│  │        │      │    │月9日 │          │            │        │
├─┼────┼───┼──┼───┼─────┼──────┼────┤
│  │        │      │    │      │合計7 萬  │合計6萬6,000│合計    │
│  │        │      │    │      │5,600元   │元          │9,600元 │
└─┴────┴───┴──┴───┴─────┴──────┴────┘

司法院資訊處製作；財團法人民間司法改革基金會備份。
